【裁判字號】    98,簡上,206
【裁判日期】    980903
【裁判案由】    損害賠償
【裁判全文】
臺灣高雄地方法院民事判決             98年度簡上字第206號
上  訴  人  甲○○
兼訴訟代理
人          丙○○
被 上訴 人  乙○○
上列當事人間請求損害賠償事件，上訴人對於中華民國98年2月2
0日本院高雄簡易庭97年度雄簡字第6972號第一審判決提起上訴
，本院於民國98年8月20日言詞辯論終結，判決如下：
    主  文
上訴駁回。
第二審訴訟費用由上訴人負擔。
    事實及理由
甲、程序方面：
    上訴人上訴主張其於原審起訴之效力及於被上訴人附表一所
    示之文字，且原審就該段文字漏未判決等語。而上訴人所指
    摘此部分之事實，經核確經上訴人於原審民事準備書（一）
    狀予以提出作為事實之主張（見原審卷第46頁），然原審法
    院就此漏未判決，原審就此既未為判決，自應由上訴人依民
    事訴訟法第233 條規定向原審法院聲請補充判決，而尚未繫
    屬於本院，自非本院所得審究，合先敘明。
乙、實體方面：
一、上訴人起訴主張：被上訴人分別於附表一、二所示之時間（
    附表一之部分未經原審判決，已如前述），以tipo（gok256
    79）之名義，在雅虎奇摩家族「文化師苑社區」（下稱系爭
    社區）公開網站上刊登如附表一、二所示之文字，侵害上訴
    人之名譽權，上訴人依侵權行為之法律關係及民法第19 5條
    第1 項之規定，自得請求被上訴人就上訴人名譽所受之損害
    ，負非財產上損害賠償之責，爰聲明：被上訴人應給付上訴
    人新臺幣（下同）12萬元，及自起訴狀繕本送達翌日起至清
    償日止，按週年利率5%計算之利息。
二、被上訴人則以：附表二編號一所示「獨裁者之復活節」之文
    字，係以問號作結尾，乃質問之意，況此亦屬合理評論範圍
    ；另附表二編號二所謂「違法亂紀」，指的是上訴人丙○○
    違法代理社區主任委員一事，而就附表二編號三所示部分，
    則僅係轉貼網路上有關「雞腸鳥肚」之文章供大家欣賞，並
    無妨害上訴人丙○○名譽之意。又以上之文字均與上訴人甲
    ○○無涉，上訴人之訴應無理由等語，資為抗辯，並聲明：
    上訴人之訴駁回。
三、原審判決上訴人敗訴，上訴人不服，提起上訴，並聲明：(一)
    原判決廢棄；(二)被上訴人應給付上訴人12萬元，及自起訴狀
    繕本送達翌日起至清償日止，按週年利率5%計算之利息。被
    上訴人則答辯聲明：上訴駁回。
四、兩造不爭執之事實：
（一）被上訴人確於附表二所載時間、網站，刊登如附表所示之
      文字，為兩造所不爭執，有各該文字影本在卷可稽。
（二）附表二編號三所示部分，業據本院98年度審易更一字第1
      號刑事判決認定上訴人已於偵查中撤回刑事告訴。
（三）兩造對於他造之身分、地位、學經歷均無意見。
五、至上訴人主張被上訴人所刊登如附表二所示之文字，已侵害
    其名譽權等語，為被上訴人所否認，並以前揭情詞置辯，是
    本件兩造爭執之爭點在於：(一)被上訴人是否侵害上訴人之名
    譽權？(二)如上訴人得請求賠償，則得請求之賠償金額各為何
    ？
六、本院之判斷：
（一）關於被上訴人是否侵害上訴人之名譽權部分：
    (一)按言論自由為人民之基本權利，憲法第11條明文保障，國
      家應給予最大限度之維護，俾其實現自我、溝通意見、追
      求真理及監督各種政治或社會活動之功能得以發揮，惟為
      兼顧對個人名譽、隱私及公共利益之保護，法律尚非不得
      對言論自由依其傳播方式為合理之限制，故刑法第310 條
      第1 項及第2 項之誹謗罪，即係保護個人法益而設，至第
      3 項所為：「對於所誹謗之事，能證明其為真實者，不罰
      。但涉於私德而與公共利益無關者，不在此限」之規定，
      則係針對言論內容與事實相符者之保障，並藉以限定刑罰
      權之範圍，縱行為人不能證明言論內容為真實，但依其所
      提證據資料，認為行為人有相當理由確信其為真實者，即
      不能以誹謗罪之刑責相繩，此業經司法院大法官會議釋字
      第509 號著有解釋，衡酌上開解釋意旨，既係為衡平憲法
      所保障之言論自由與名譽、隱私等私權所為之規範性解釋
      ，則為維護法律秩序之整體性，俾使各種法規範在適法或
      違法之價值判斷上趨於一致，自應認在民事責任之認定上
      ，亦有一體適用上開解釋之必要。次按發表言論與陳述事
      實不同，意見為主觀之價值判斷，無所謂真實與否，在民
      主多元社會，各種價值判斷均應容許，而受言論自由之保
      障，僅能藉由言論之自由市場機制，使真理愈辯愈明而達
      到去蕪存菁之效果。因此對於可受公評之事，縱加以不留
      餘地或尖酸刻薄之評論，亦受憲法之保障，蓋維護言論自
      由乃促進政治民主與社會健全發展所必需，與個人名譽可
      能遭受之損失兩相權衡，顯有較高之價值。惟事實陳述本
      身涉及真實與否，雖其與言論表達在概念上偶有流動，有
      時難期涇渭分明，若言論係以某項事實為基礎，或發言過
      程中夾雜論敘，將事實敘述與評論混為一談，在評價言論
      自由與保障個人名譽權之考量上，仍應考慮事實之真偽。
      又而權衡個人名譽對言論自由之退讓程度時，於自願進入
      公眾領域之公眾人物，或就涉及公眾事務領域之事項，更
      應為較高程度之退讓。綜上，行為人對於公眾人物或所涉
      公眾事務，以善意發表言論，或對於可受公評之事為適當
      之評論，或行為人雖不能證明言論內容為真實，但就其所
      言為真實之舉證責任，仍應有相當程度之減輕（證明強度
      不必至客觀之真實），且不得完全加諸於行為人。倘依行
      為人所提證據資料，可認有相當理由確信其為真實，或對
      於行為人乃出於明知不實故意捏造或因重大過失、輕率、
      疏忽而不知其真偽等不利之情節未善盡舉證責任者，均不
      得謂行為人為未盡注意義務而有過失。縱事後證明其言論
      內容與事實不符，亦不能令其負侵權行為之損害賠償責任
      （最高法院93年度台上字第1805號及95年度台上字第2365
      號判決意旨可資參照）。
    (二)經查：
    (1)附表二編號一所示之部分：
      上訴人雖主張被上訴人於上開網站上所刊登如附表二編號
      一所示「獨裁者之復活節」等之文字侵害其名譽權，並提
      出網站資料1 份（見原審卷第9 頁）為憑，被上訴人亦不
      否認此部分之文字確為其所刊登張貼，惟堅詞否認有侵害
      上訴人名譽之意。經核被上訴人所刊登之上開文字並未完
      整揭示上訴人之姓名，且就該段文字觀之，其中「輾轉得
      知又要本人關閉網路平台」僅為具體陳述被上訴人遭停止
      網站站長權限之事實；而「又不是獨裁者的『復活節』？
      ？」等語，既未指明何人為「獨裁者」，客觀上難認有指
      摘或侮辱上訴人之意；至「是否有那些不可告人之事怕人
      評論…」等語，亦僅表達被上訴人主觀上抽象之臆測，在
      被上訴人否認係影射上訴人，又無其他證據可供本院參酌
      之情況下，尚難認即係具體指摘上訴人有何不可告人之事
      。則上開段落均難謂已具體指摘足以侵害上訴人名譽之不
      實事實。佐以上訴人丙○○復自陳：上開文字係因管理委
      員會要收回網站站長即被上訴人之權限所引發（見原審卷
      第52頁），益徵被上訴人所刊登之上開文字，應係被上訴
      人就當時所發生諸如被關閉網站權限等客觀事實作單純意
      見及個人自我情緒之表達，又關於管理委員會是否應收回
      網站站長權限乙節，本屬系爭社區之公共事務而為可受公
      評之事，被上訴人所刊登之上開文字尚應可認屬其善意所
      為合理評論之範圍，應受言論自由之保障，是上訴人主張
      其名譽權因此等文字而受侵害云云，尚無足採。
    (2)附表二編號二所示之部分：
      上訴人另主張如附表二編號二所示之「違法亂紀」文字亦
      有侵害其名譽權之情形，被上訴人固不否認附表二編號二
      所示之文字確為其所張貼，然細繹該文章之前、後段文字
      ，被上訴人應係針對系爭社區財務支出之程序有所指摘，
      而上訴人既身為系爭社區之代理主任委員，此為上訴人所
      不爭執，則上訴人及系爭社區之管理委員會對系爭社區之
      公共財產之使用，自應依區分所有權人會議之決議或規範
      為之，並定期詳予公告，苟有未依規範或違反區分所有權
      人會議決議之情事，自應受該社區所屬住戶之嚴格檢驗，
      則被上訴人以住戶之身分，善意對有關系爭社區財務支出
      爭議此等社區公共事務為意見之表達，應無不當，先予敘
      明。再者，由上開文章之前後段綜合以觀，其文首既已提
      及「本社區之財務支出必須要有主委、財委、監委等蓋印
      才能支付款項，然監委已離職，…」等情，並於「違法亂
      紀」前係以「.... .... 」予以代之，此有網站資料影本
      1 份附卷可參（見原審卷第10頁），被上訴人所稱財務支
      出所涉及之人，既包括主委、財委等人，則由本段文字本
      身亦難遽以認定被上訴人所指之「違法亂紀」係針對上訴
      人而發。此外，上訴人丙○○既為系爭社區代理主任委員
      ，就系爭社區住戶而言屬自願進入公眾領域之公眾人物，
      揆諸前開說明，就與其職務有關之社區財務支出程序事項
      ，既屬於公務事務，理應受社區公眾之監督，則其名譽權
      相較於被上訴人之言論自由，更應為較高程度之退讓，是
      被上訴人就此等情事為上開意見之表達，縱其使用之字眼
      略為激進，然被上訴人既亦未具體指訴上訴人有何違背職
      務之行為，所用「違法亂紀」一詞客觀上亦難以特定即係
      指上訴人，已如前述，而僅係就財務支出之用印疑義部分
      提出個人之質疑，仍應認未逾越合理評論之界線，上訴人
      主張其名譽權因此受損，亦無可取。
    (3)附表二編號三所示之部分：
      上訴人復主張附表二編號三所示之部分有影射上訴人，侵
      害其名譽權，惟就被上訴人所張貼之附表二編號三所載文
      字，與業經本院以96年度雄小字第5017號民事判決判斷為
      侵害其名譽權之部分，均為被上訴人於95年9 月15日晚上
      10時14分38秒所張貼，由其文字脈絡觀之，亦為單一整篇
      文章之不同部分，有網路資料附卷可考（見原審卷第54至
      第55頁），從而上訴人係以被上訴人一次張貼附表二編號
      三之部分，與上開經本院以96年度雄小字第5017號民事判
      決認定部分之文字予以割裂而為本件請求，然既屬被上訴
      人之同一不可分割之行為，兩者自不得割裂而為不同之請
      求。從而本院既已於本院96年度雄小字第5017號民事判決
      中審理認定被上訴人有侵害上訴人名譽權之事實，並判命
      被上訴人應給付上訴人3,000 元確定，有上開本院96年度
      雄小字第5017號民事判決及確定證明書附原審卷可憑（見
      原審卷第6-8 頁），則本件附表二編號三部分之文字亦應
      上開判決既判力所及，上訴人就此部分為重複之請求，要
      屬無據。
    (三)綜上所述，附表二編號一及編號二所示部分之文字，並未
      有具體指涉上訴人之情形，僅為單純意見之表達，對可受
      公評之社區財務支出程序社區公共事務為善意合理之評論
      ；至編號三部分文字則為本院96年度雄小字第50 17 號民
      事判決既判力所及，自不得重複請求。故被上訴人於網路
      上刊登如附表二所示之文字，應認並未侵害上訴人之名譽
      權。
    (二)關於上訴人得請求之賠償金額為何部分：
      被上訴人所刊登如附表二所示之文字既未侵害上訴人之名
      譽權，是本爭點與本件判決結論即不生影響，無再予贅敘
      之必要。
七、綜上所述，被上訴人刊登如附表所示之文字，並未侵害上訴
    人之名譽權，從而，上訴人本於侵權行為之法律關係及民法
    第195條第1項之規定，請求被上訴人就上訴人名譽所受之損
    害，應給付非財產上損害賠償12萬元，為無理由，不應淮許
    。原審判決上訴人此部分敗訴，所持理由雖與本院有異，但
    結論並無二致，仍應予以維持。上訴意旨指摘原判決不當，
    求予廢棄改判，為無理由，應予駁回。
八、本件事證已臻明確，兩造其餘攻擊防禦方法及未經援用之證
    據，經本院審酌後，核與本件判決結果不生影響，無逐一詳
    予論駁之必要，併予敘明。
九、據上論結，本件上訴為無理由，依民事訴訟法第436條之1第
    3 項、第463 條、第449 條第2 項、第78條、第85條第1 項
    前段，判決如主文。
中    華    民    國    98    年    9     月     3    日
                  民事第六庭  審判長法  官  楊國祥
                                    法  官  林書慧
                                    法  官  李怡諄
上正本係照原本作成。
本判決不得上訴。
中    華    民    國    98    年    9     月     3    日
                                    書記官  陳建琪
附表一
┌─────┬─────┬───────────────┐
│刊登時間  │刊登網站  │上訴人認係侵害其名譽權之文字  │
├─────┼─────┼───────────────┤
│95年9月14 │雅虎奇摩家│「以你雞腸鳥肚的心胸和口無遮攔│
│日上午9時 │族系爭社區│的言行，你自認夠資格當實習版主│
│32 分49秒 │之公開網站│甚至於版主嗎？……也跟著如雞腸│
│          │          │鳥肚般狹隘了起來……」        │
└─────┴─────┴───────────────┘
附表二
┌──┬────┬────┬──────────────┐
│編號│刊登時間│刊登網站│上訴人認係侵害其名譽權之文字│
├──┼────┼────┼──────────────┤
│一  │95年9月7│雅虎奇摩│「輾轉得知又要本人關閉網網路│
│    │日晚上8 │家族系爭│平台…又不是獨裁者的『復活節│
│    │時35分37│社區之公│』？？是否有那些不可告人之事│
│    │秒      │開網站  │怕人評論…」                │
├──┼────┼────┼──────────────┤
│二  │95年9月7│同上    │「本社區之財務支出必須要有主│
│    │日晚上8 │        │委、財委、監委等蓋印才能支付│
│    │時57分36│        │款項，然監委已離職，…然該違│
│    │秒      │        │法亂記（應為「紀」之誤寫），│
│    │        │        │芝麻蒜皮之事說要我循法律途徑│
│    │        │        │解決…」                    │
├──┼────┼────┼──────────────┤
│三  │95年9月 │同上    │「以前我常聽人說：『雞腸鳥肚│
│    │15日晚上│        │』就是形容一個人氣量狹小，…│
│    │10時14分│        │又因氣度過小，便不具自省能力│
│    │38秒    │        │…」                        │
│    │        │        │（此部分業經上訴人於原審97年│
│    │        │        │12月23日審理中特定為本件請求│
│    │        │        │之標的）                    │
└──┴────┴────┴──────────────┘


司法院資訊處製作；財團法人民間司法改革基金會備份。
